臺灣高等法院刑事判決　　　　　　　　 96年度上訴字第210號
　　上　訴　人
　　即　被　告　甲○○
　　選任辯護人　李建賢律師
上列上訴人因違反著作權法等案件，不服臺灣板橋地方法院95年
度訴字第182號，中華民國95年11月30日第一審判決（ 起訴案號
：臺灣板橋地方法院檢察署94年度偵字第11737號）， 提起上訴
，本院判決如下：
    主  文
原判決撤銷。
甲○○以犯明知係侵害著作財產權之重製光碟而散布之罪為常業
，處有期徒刑壹年肆月，減為有期刑捌月。扣案如附表貳、參、
肆、伍、陸所示物品，均沒收。
    事  實
一、甲○○係址設於臺北縣板橋市○○街108號1樓「零時差電視
    遊樂器專賣店」之負責人，明知附表壹所示「PLAY　STATIO
    N」、「PS設計圖」、「KOEI」等商標係「 日商．新力電腦
    娛樂股份有限公司」〔下稱新力公司〕、「日商．光榮股份
    有限公司」〔下稱日商．光榮公司，起訴書誤載為臺灣光榮
    資訊股份有限公司〕，向經濟部智慧財產局註冊登記，取得
    商標專用權，指定使用於附表壹「指定專用商品」欄所示之
    商品，現仍在專用期間〔詳如附表壹〕，未得商標權人同意
    ，不得於同一商品或服務，使用相同之註冊商標，亦不得於
    類似之商品或服務，使用相同之註冊商標或團體商標，或於
    同一或類似之商品或服務，使用近似於其註冊商標或團體商
    標之商標，致相關消費者混淆誤認之虞。又明知盜版光碟透
    過電視遊樂器主機執行時，螢幕上顯現附表壹一、二所示之
    「PS」系統電腦軟體遊戲光碟，經主機執行後，螢幕除顯示
    新力公司註冊之商標圖樣外，另會出現「Licensed by Sony
    Compu -ter Entertainment Inc.」等授權字樣， 足以表示
    事實欄所示公司享有著作財產權而製造、授權之一定用意證
    明。復明知附表貳、參、肆、伍所示「零紅蝶」、 「JAK11
    」、「真三國無雙4」、「網球王子」等PS2遊戲軟體內含之
    「Libr ary Codes forthe PlayStation2 computer entert
    ainment system」，係新力公司享有著作財產權，附表肆編
    號1至10所示「真三國無雙4」 等PS2遊戲軟體係臺灣光榮綜
    合資訊股份有限公司〔下稱臺灣光榮公司〕享有著作財產權
    ，附表肆編號11至16所示「信長之野望天下創世」 等PS2遊
    戲軟體係日商．光榮公司享有著作財產權，均受我國著作權
    法保護之電腦程式著作。竟基於販賣仿冒商標商品及行使偽
    造私文書之概括犯意及明知係侵害著作財產權之重製光碟之
    常業犯意，自民國〔下同〕93年6月間某日起， 先以每片新
    臺幣〔下同〕80元之代價，向真實姓名年籍不詳綽號『阿明
    』之成年男子購入「負載上開著作，於附表參所示光碟使用
    附表壹編號一、二所示商標， 附表肆編號7、8、9、11、13
    所示光碟使用附表壹編號三所示商標，附表伍編號188、189
    、279、695所示光碟使用附表壹編號一、二所示商標」之盜
    版光碟，並將盜版光碟目錄置於上址店內，供不特定顧客參
    考及選購， 再以每片150元之價格販售予不特定之顧客牟利
    ，同時行使遊戲光碟片內如前述授權內容之偽造私文書，且
    恃以為生而以之為常業，足生損害於新力公司、日商．光榮
    公司、臺灣光榮公司。嗣先後於〔一〕94年5月10日下午5時
    27分許，在上址，為法務部調查局臺北市調查處查獲，並扣
    得附表貳、參、肆所示販餘盜版遊戲光碟合計2002片〔起訴
    書載為1992片〕，及供甲○○犯侵害著作權罪所用如附表陸
    編號一、二所示之物。〔二〕95年3月15日12時40分許， 在
    上址為內政部警政署保安警察第二總隊第一大隊第二中隊查
    獲，並扣得附表伍所示販餘盜版遊戲光碟合計1741片〔併辦
    意旨書載為1733片〕，及供甲○○犯侵害著作權罪所用如附
    表陸編號三所示之物。
二、案經新力公司、臺灣光榮公司訴由法務部調查局臺北市調查
    處報請臺灣板橋地方法院檢察署檢察官偵查後起訴。
  　理　由
一、上揭事實，業據被告坦承不諱 (參見原審準備程序筆錄、簡
    式審判筆錄、本院審判筆錄)， 核與告訴人新力公司之代理
    人乙○○、鄧宜菁、林秋萍指訴被害情節 (參見94年度偵字
    第11737號卷第27頁、第28頁、第128頁，95年度偵字第9821
    號卷第19頁至第21頁、第69頁至第71頁、第94頁至第96頁)
    、告訴人臺灣光榮公司之代理人梁化遠、何存忠指訴被害情
    節 (參見94年度偵字第11737號卷第12、第13頁、 第16頁、
    第128頁)，互核相符，復有扣案如附表貳、參、肆、伍、陸
　　所示物品、附表壹編號一、二所示商標註冊證影本 (附94年
    度偵字第11737號卷第33頁至第36頁)、附表壹編號三所示商
    標註冊證影本 (附94年度偵字第11737號卷第18頁至第20頁)
    、新力公司經認證之美國著作權局著作權登記證書影本 (附
    94年度偵字第11737號卷第67頁至第70頁)、臺灣光榮公司著
    作權證明 (附94年度偵字第11737號卷第21頁至第26頁、 第
    92頁至第121頁)、94年5月10日下午5時27分查獲現場照片 (
    附94年度偵字第11737號卷第42頁至第56頁)、95年3月15日1
    2時40分查獲現場照片 ( 附95年度偵字第9821號卷第57頁至
    第59頁、第63頁、第64頁)、 社團法人中華有聲出版錄音著
    作管理協會法務主任何存忠出具之鑑定報告書( 附94年度偵
    字第11737號卷第129頁至第130頁)等足佐。且查：(一)附表
    壹編號三所示商標專用權人係日商．光榮公司，此有前引商
    標註冊證影本足參 (起訴書載為『臺灣光榮資訊股份有限公
    司』)；附表肆編號11至16所示遊戲軟體， 著作財產權人係
    日商．光榮公司，有社團法人中華有聲出版錄音著作管理協
    會法務主任何存忠出具之鑑定報告書可按〔起訴書載著作財
    產人為『臺灣光榮公司』)； 附表肆所示光碟侵害附表壹編
    號三所示「ＫＯＥＩ」商標者，僅編號7、8、9、11、13(參
    見94年度偵字第11737號卷第16頁、第87頁)；扣案如附表貳
    、參、肆所示盜版遊戲光碟合計2002片( 起訴書載為1992片
    )，扣案如附表伍所示盜版遊戲光碟合計1741片 ( 併辦意旨
    書載為1733片〕；均補正如事實欄及附表。(二)附表肆所示
    盜版ＰＳ２遊戲軟體，內含新力公司享有著作財產權之「Li
    brary Codes for the PlayStation 2 computer entertain
    ment system」，亦侵害新力公司上揭著作財產權， 業據告
    訴人新力公司訴明，復有上列著作權證明足參，爰認定並補
    正如事實欄。本件事證明確，被告犯行堪予認定。
二、按被告行為後，刑法於94年2月2日修正公布，95年7月1日施
    行，而刑法施行法亦於95年6月14日增訂第1條之1。 修正後
    刑法第2條第1項規定：「行為後法律有變更者，適用行為時
    之法律。但行為後之法律有利於行為人者，適用最有利於行
    為人之法律。」，係規範行為後法律變更所生新舊法律比較
    適用之準據法，於新法施行後，應適用修正後刑法第2條第1
    項之規定，為「從舊從輕」之比較（此條項規定，僅係新、
    舊法之比較適用之宣示性指導原則，並非實體刑罰法律，自
    不生行為後法律變更之比較適用問題）。且比較時應就罪刑
    有關之共犯、未遂犯、想像競合犯、牽連犯、連續犯、結合
    犯，以及累犯加重、自首減輕暨其他法定加減原因（如身分
    加減）與加減例等一切情形，綜其全部罪刑之結果而為比較
    （最高法院95年第8次刑事庭會議決議參照）。經查：
(一)被告行為時之商標法第82條之法定刑為「 1年以下有期徒刑
    ，拘役或科或併科新臺幣5萬元以下罰金」， 而被告於行為
    時之刑法第33條第5款係規定「罰金：1元以上。」，惟95年
    7月1日修正公布施行之刑法第33條第5款則規定：「 罰金：
    新台幣1千元以上，以百元計算之。」，比較修正前後之規
    定，以修正前之規定，較有利於被告。
(二)被告行為後，刑法業已刪除舊刑法第56條連續犯之規定，此
    刪除雖非犯罪構成要件之變更，但顯已影響行為人刑罰之法
    律效果（修正後原屬連續犯之數個犯罪行為，依新法應數罪
    併罰），自屬法律有變更，依新法第2條第1項規定，比較新
    、舊法結果，仍應適用較有利於被告之行為時法律即舊法論
    以連續犯。
(三)修正後刑法第55條規定：「一行為而觸犯數罪名者，從一重
    處斷，但不得科以較輕罪名所定最輕本刑以下之刑。」，此
    增定但書有關科刑之限制，為想像競合犯法理之明文化，非
    屬法律之變更，不生新舊法比較之問題，應適用新法規定。
    經綜合比較，本件應適用修正前刑法之規定。
三、按商標之使用係指為行銷之目的，將商標使用於商品或其包
    裝、容器、標帖、說明書價目表或其他類似物件上，而持有
    、陳列或散布，使用於同一商品或類似商品，若附加相同或
    近似於他人註冊商標圖樣於商品之包裝、容器、說明書、價
    目表上，應即受他人商標專用權效力所拘束，此為商標法第
    6條第1項所明定。又透過電磁作用，如以遊樂器、光碟機、
    電腦主機之操作為媒介，始於電視或電腦螢幕前出現商標圖
    樣者，其標示型態足資一般商品購買人認識其表彰商品之來
    源者，解釋上應認屬於商標法第6條第1項之所稱之其他類似
    物件之範疇。附表一所示之商標圖樣，分別屬於新力公司、
    日商光榮公司之商標，此等商標非但經我國經濟部智慧財產
    局註冊登記，應受我國商標法之保護，且係業界及一般消費
    者等相關大眾所共知之商標，被告明知所販入重製之遊戲光
    碟片係仿冒商標之商品，足以使人與真品發生混淆，而該等
    仿冒光碟片透過電視遊樂器或電腦主機之執行，在螢幕畫面
    上會出現上開公司所註冊之相同商標圖樣，且部分於外包裝
    上亦顯示他人同一商品之相同商標圖樣，被告仍予販售，顯
    已侵害他人商標權，至為明灼。
四、次按以錄音、錄影或電磁紀錄藉機器或電腦處理所顯示之聲
    音、影像或符號，足以表示其用意之證明者， 依刑法第220
    條第2項規定，以文書論。又文書之行使，每因文書性質 、
    內容不同而異，就刑法第220條之準文書所言， 祗須藉由機
    器或電腦處理，即足以表示其文書之內容，其於行為人將偽
    造之準私文書藉由機器或電腦處理時，已有使用該偽造之準
    文書，達於行使準私文書之程度，固不待言；其因販賣而交
    付該偽造之準文書之情形，如販賣者主觀上係以偽作真之意
    思販賣，且知買受者一經藉機器或電腦之處理，仿冒光碟內
    容之偽造準文書必當顯現，仍予以出售，將該偽造之準文書
    置於可能發生文書功能之狀態下，應認係對偽造準文書之內
    容有所主張之行使行為，苟足以生損害於公眾或他人，即應
    成立行使偽造文書罪，至買受者是否知其為仿冒品，並非所
    問（最高法院95年台上字第6573號判決可資參照）。又如販
    賣者明知該準文書確為偽造，藉由機器或電腦處理即可使用
    該偽造之準文書時，因買受者已達於可隨時使用該準文書之
    狀態，毋待販賣者更有所主張，應認販賣該偽造準文書者於
    交付時，即與行使無異，毋須就該偽造之著作物內容更有所
    主張始可構成行使偽造準文書之行為（最高法院91年度台上
    字第4375號判決可資參照）。本件被告販賣之如附表壹一、
    二仿冒遊戲光碟片中之仿冒「PS」系統之遊戲光碟，透過電
    視遊樂器或電腦主機執行時，螢幕畫面上均會顯示偽造之新
    力公司「Licensed by Sony Computer Entertainment Inc.
    」等授權文字，用以表明為該公司授權之意思，亦足以對外
    表示該等光碟片產品係新力公司所授權生產之用意之證明。
    被告以販賣仿冒光碟為業，販賣數量復鉅，時間長達數年，
    其主觀上對於其所販賣如附表壹一、二之仿冒「PS」系統之
    遊戲光碟片，當知該盜版光碟一經執行即會出現上開偽造之
    新力公司「Licensed by Sony Computer  Entertainment
    Inc.」等準私文書，足以令人以真品方式執行使用，仍以偽
    作真之意思販賣之；其既明知購買之顧客均會藉由執行該仿
    冒遊戲軟體之電腦軟體指令，在螢幕畫面上顯示出上開準私
    文書，竟持以販賣交付後藉以行使該等準私文書，自足以生
    損害於新力公司之商譽及對其商品之有效管理，而犯刑法第
    216條、第210條、第220條第2項之行使偽造準私文書罪。
五、按刑法上所謂常業犯，指反覆以同種類行為為目的之社會活
    動職業性犯罪而言，至於犯罪所得之多寡，是否恃此犯罪為
    唯一之謀生職業，則所非問（ 最高法院85年度台上字第510
    號判例參照）。且刑法上之常業犯，係以犯罪行為為生活之
    職業，恃之以維生。因之常業犯就其犯意而言，係以同一犯
    罪行為恃以維生之意思，反覆為之，具有同一不變犯意之連
    續性。就其犯罪行為客體內涵觀察，客觀上必須具有相當時
    間之連續性及可確定性，足以為生活之職業（最高法院93年
    度台上字第2752號判決可資參照）。查本件被告為「零時差
    電視遊樂器專賣店」之負責人，未經著作財產權人之同意，
    販入盜版遊戲光碟，長達數年，堪認其反覆以同種類之販賣
    行為為目的，自應論以常業犯。再按「行為後法律有變更者
    ，適用行為時之法律。但行為後之法律有利於行為人者，適
    用最有利於行為人之法律。」，刑法第2條第1項訂有明文，
    已如前述。而著作權法分別於93年9月1日、95年5月30日修
    正部分條文，並分別於93年9月1日、95年7月1日施行。被告
    自93年6月間起至95年3月15日止所為違反著作權法之行為，
    其行為終了時分別為95年3月15日，行為時法係93年9月1日
    公布施行之著作權法。行為後，著作權法於95年5月30日修
    正部分條文，並自95年7月1日施行。新修正之著作權法刪除
    原著作權法第94條有關常業犯之規定，則被告之犯行，依修
    正後之著作權法既已刪除常業犯之規定，則所犯各罪應依數
    罪併罰之規定分論併罰。此刪除雖非犯罪構成要件之變更，
    但顯已影響行為人刑罰之法律效果，自屬法律有變更，依刑
    法第2條第1項規定，比較新、舊法結果，仍以行為時法論以
    常業犯，較有利於被告。
六、核被告所為， 係犯行為時著作權法第94條第1項以犯同法第
    91條之1第3項明知係侵害著作財產權之重製物光碟而散布之
    常業罪、商標法第82條明知為未得商標權人同意，於同一商
    品，使用相同之註冊商標商品而販賣罪，及刑法第216條 、
    第210條、第220條第2項之行使偽造準私文書罪。 被告分別
    先後多次販售侵害他人商標權之商品及行使偽造準私文書之
    犯行，時間均各自緊接，犯罪構成要件各自相同，顯各基於
    概括犯意反覆為之，均屬修正前刑法規定之連續犯，應均依
    修正前刑法第56條之規定以一罪論，並分別加重其刑。又被
    告以一販售行為而犯上開3罪，及同時侵害新力公司、 日商
    光榮公司、臺灣光榮公司之商標權、著作權，新力公司對其
    等授權商品之有效管理等數法益，為想像競合犯，應依刑法
    第55條規定， 分別從一較重之行為時著作權法第94條第1項
    以犯同法第91條之1第3項明知係侵害著作財產權之光碟而散
    布為常業罪論處。被告前開行使偽造準私文書之犯行，雖未
    據起訴書之犯罪事實敘及，然檢察官就犯罪事實之一部起訴
    者，其效力及於全部，本件起訴且經論罪科刑之違反著作權
    法及商標法之犯行，有想像競合犯之裁判上一罪關係，依審
    判不可分之原則，均應為起訴效力所及，自應併予審究。
七、原審予以被告論罪科，固非無據，惟查以，被告所為亦涉犯
    行使偽造文書罪，原審為此部分不另為無罪之諭知，尚有未
    合。另被告犯罪時間在96年4月24日前， 符合中華民國96年
    罪犯減刑條例第條第項第款之規定，原審未及減刑適用，亦
    有未合，上訴人即被告上訴意旨請求從輕量刑，雖無理由，
    惟原審既有上開可議之處，自應由本院撤銷改判。爰審酌被
    告犯罪之動機、目的、手段、所致之危害，暨犯罪後態度等
    一切情狀，量處如主文所示之刑，並予減刑；對於扣案如附
    表貳、參、肆、伍、陸所示物品，均係供甲○○犯本件侵害
    著作權常業罪所用之物，附表參、 附表肆編號7、8、9、11
    、13、附表伍編號188、189、279、695所示光碟，復係侵害
    他人商標權之物，依修正前著作權法第98條前段、商標法第
    83 條規定，宣告沒收。
據上論斷，應依刑事訴訟法第369條第1項前段、第364條、第299
條第1項前段，商標法第82條、第83條， 修正前著作權法第94條
第1項、第98條前段，刑法第2條第1項前段， 修正前刑法第11條
前段、第216條、第220條第2項、第1項、第210條、第55條， 中
華民國九十六年罪犯減刑條例第2條第1項第3款、第7條，罰金罰
鍰提高標準條例第1條前段，判決如主文。
本案經檢察官鄭龍照到庭執行職務。
中　　華　　民　　國　　96　　年　　11　　月　　29　　日
　　　　　　　　　刑事第４庭    審判長法　官  蔡秀雄
　　　　　　　　　　　　　　　　　　  法　官  鄭水銓
　　　　　　　　　　　　　　　　　　  法　官  周煙平
以上正本證明與原本無異。
如不服本判決，應於收受送達後十日內向本院提出上訴書狀，其
未敘述上訴之理由者並得於提起上訴後十日內向本院補提理由書
（均須按他造當事人之人數附繕本）。
                                      書記官  蕭麗珍
中　　華　　民　　國　　96　　年　　12　　月　　4 　　日
附錄：本案論罪科刑法條全文
修正前著作權法第94條第1項
以犯第九十一條第一項、第二項、第九十一條之一、第九十二條
或第九十三條之罪為常業者，處一年以上七年以下有期徒刑，得
併科新臺幣三十萬元以上三百萬元以下罰金。
以犯第九十一條第三項之罪為常業者，處一年以上七年以下有期
徒刑，得併科新臺幣八十萬元以上八百萬元以下罰金。
修正前商標法第82條
知為前條商品而販賣、意圖販賣而陳列、輸出或輸入者，處一年
以下有期徒刑、拘役或科或併科新臺幣五萬元以下罰金。
刑法第216條
行使第210條至第215條之文書者，依偽造、變造文書或登載不實
事項或使登載不實事項之規定處斷。
刑法第210條
偽造、變造私文書，足以生損害於公眾或他人者，處 5 年以下有
期徒刑。
刑法第220條第2項
在紙上或物品上之文字、符號、圖畫、照像，依習慣或特約，足
以為表示其用意之證明者，關於本章及本章以外各罪，以文書論
。
錄音、錄影或電磁紀錄，藉機器或電腦之處理所顯示之聲音、影
像或符號，足以為表示其用意之證明者，亦同。
